臺灣板橋地方法院民事判決　　　　　　 93年度簡上字第160號
上　訴　人　奇新鋁業股份有限公司
法定代理人　甲○○
訴訟代理人　乙○○
被上訴人　　丙○○
上列當事人間請求損害賠償事件，上訴人對於中華民國93年5 月
17日臺灣板橋地方法院板橋簡易庭92年簡字第2156號第一審判決
提起上訴，經本院於94年4 月12日言詞辯論終結，判決如下：
    主  文
上訴駁回。
第二審訴訟費用由上訴人負擔。
    事實及理由
一、本件被上訴人起訴主張：(一)原審共同被告蔡天祥於民國82年
    間，未經被上訴人同意，擅在被上訴人所有坐落於台北縣三
    峽鎮○○段成福小段第1020之84地號如附圖所示A-D-I-E-G-
    J 連線部分，面積共79平方公尺之土地舖設水泥，供上訴人
    及原審共同被告甲○○、李明水使用，爰依民法第765 條、
    767 條物上請求權之法律關係，訴請上訴人及蔡天祥、甲○
    ○、李明水給付回復原狀所需費用新台幣（下同）50,000元
    。(二)又上訴人及甲○○、李明水無權使用系爭土地已逾10年
    ，受有相當租金之不當得利，並使被上訴人受有損害，以每
    平方公尺每月70元計算，被上訴人得向上訴人等請求5 年相
    當租金之利益331,800 元，併依民法不當得利之法律關係請
    求上訴人及甲○○、李明水連帶給付331,800 元等情。
二、上訴人則以：(一)上訴人當時之法定代理人李明水於76年11月
    20日向被上訴人購買同地段第1020之61、62、64、80、82、
    83 等7筆土地，用以興建廠房。依當時申請執照所送之「建
    築基地及周邊現有路位置圖」所示，系爭土地已屬現有道路
    。又系爭土地上坡連接同地段第1020之83地號土地，下坡連
    接同地段第1024之21、1024之25至27、1025之7 地號土地之
    現有道路，且實際上已供一般公眾往來通行逾20年有餘，即
    形成所謂「既成道路」，故系爭土地所有權雖屬被上訴人所
    有，上訴人本於公用地役權之關係通行使用系爭土地，毋庸
    支付對價。(二)再參諸被上訴人於81年6 月20日曾書立「土地
    使用同意書」予被告蔡天祥，同意將系爭第1020之84地號土
    地一部分供作道路使用；另被上訴人亦曾於81年5 月出具土
    地使用權同意書、道路使用同意書予向其購買同地段第1020
    之89地號土地之訴外人泰力機械有限公司（下稱泰力公司）
    ，同意就系爭第1020之84地號土地全部作道路使用等情，可
    見系爭土地已作為道路使用，而形成公用地役關係，上訴人
    自當有權使用。(三)末依台北縣三峽鎮公所80北縣峽建字第18
    213 號函載明「該道路經實地勘查及依三峽鎮戶政事務所門
    牌證明書，縣警峽戶字第3923號核竹崙14鄰紫微路6 號及5
    號前道路，應為供公眾通行達20年以上既成道路」等語，益
    見系爭土地已為既成道路；且系爭土地，因屬道路要衝，泰
    力公司之貨車及四周鄰近之工廠貨車，均在系爭土地上迴車
    及通行，足證系爭土地早供一般公眾通行使用，形成公用地
    役關係。故被上訴人請求上訴人給付使用系爭土地之補償金
    ，自非有據等語資為抗辯。
三、原審判決為：上訴人應給付被上訴人33,575元之不當得利，
    並駁回被上訴人其餘之訴（被上訴人關於原判決駁回其餘請
    求之敗訴部分，未聲明不服，已告確定）。上訴人就其敗訴
    部分提起上訴，聲明為：(一)原判決不利於上訴人部分廢棄。
    (二)上開廢棄部分，被上訴人在第1 審之訴及假執行之聲請均
    駁回。
四、被上訴人主張系爭第1020之84地號土地為被上訴人所有，而
    上開土地如附圖所示A-D-I-E-G-J 連線部分，為上訴人占有
    平日供貨車停放及迴車使用達10年以上，上訴人廠房其中一
    個大門並緊面臨如附圖所示A-E 部分之事實，業據其提出系
    爭第1020之84地號土地登記謄本、台灣高等法院91年上易字
    第892 號判決、照片3 張等件為證，並經原審履勘現場確實
    ，製有勘驗筆錄在卷可稽，且為兩造所不爭執，堪信為真實
    。惟被上訴人主張上訴人無權使用系爭土地，受有相當租金
    之不當得利，並使被上訴人受有損害乙節，則為上訴人所否
    認，並以系爭土地地早供一般公眾通行使用，其使用系爭土
    地並無不當得利等語置辯。
五、按私有土地，若實際已供公眾通行數十年，成為既成道路，
    且符合一定要件者，其土地所有權縱未為移轉登記，仍為私
    人所保留，其所有權之行使即應受限制，土地所有人不得違
    反供公眾通行之目的而為使用，且不得就該土地為自由處分
    收益，該土地已因公益而特別犧牲私人財產上之利益，形成
    一公用地役關係，先此指明。是本件應審究者為系爭土地是
    否成為既成道路？查：
（一）原審依上訴人提出之台北縣政府76年峽建字第2389號建照
      執照之使用執照申請書、變更設計申請書、變更使用執照
      申請書等文件影本向台北縣政府函查結果，據函覆稱：「
      經調閱該建照執照其資料卷內編號第88頁有配置圖於旨揭
      地號範圍標示為『空曠自然斜坡』，且查該建造執照全卷
      資料，旨揭地號並未註記『現有巷道』」等語，有台北縣
      政府92年2 月27日北府新工字第0930039073號函附於原審
      卷第126 頁可稽；本院復檢送本件附圖函請台北縣政府查
      明如附圖所示A-D-I-E-G-J 連線部分是否為既成道路？亦
      據函覆稱：「經調閱本府76峽建字第2389號建照執照其資
      料卷內編號第19頁配置圖，旨揭地號標示部分土地當時並
      未註記『現有巷道』或『既成道路』」等語，有台北縣政
      府93年12月9 日北府工新字第0930686855號函覆在卷可憑
      ，堪認證人丁○○於本院93年9 月23日準備程序中證稱：
      「我於70年買了1020之65地號土地，我在買土地時，建商
      當時有將系爭土地附近圖樣給我看，顯示1020之84是道路
      用地」、「（問：是否曾經詢問政府或地政機關，有函覆
      說是道路用地？）我記得好像有，但現在沒有資料，我是
      看資料說1020之84是道路用地」等語，顯與實情不符，是
      上訴人主張系爭土地早已成既成道路乙節尚難信為真實。
（二）上訴人固另提出之80年6 月20日土地使用同意書、81年5
      月16日道路使用同意書等影本為證，主張被上訴人既同意
      將第1020之84地號土地供作道路使用，可見系爭土地應為
      既成道路，故上訴人有權使用云云。惟觀諸80年6 月20日
      之同意書抬頭內容為何並不清楚，且未載明同意何人使用
      ，被上訴人並否認其為真正，自難作為上訴人得使用系爭
      土地之憑據；81年5 月16日之同意書則載明因訴外人泰力
      公司在同地段第1020之89地號土地上建屋，需經由被上訴
      人土地通過，故被上訴人同意將第1020之84地號土地全部
      及同地段第1020之85、1020之21地號土地供泰力公司作道
      路使用等語，亦與被上訴人無關。又上開同意書既僅係被
      上訴人與特定第3 人間以通行為目的，所訂立之土地使用
      契約，即難以上開使用同意書遽論系爭土地為既成道路。
（三）再上訴人提出之台北縣三峽鎮公所80北縣峽建字第18213
      號函文，雖載有：「該道路經實地勘查及依三峽鎮戶政事
      務所門牌證明書，縣警峽戶字第3923號核竹崙14鄰紫微路
      6 號及5 號前道路，應為供公眾通行達二十年以上既成道
      路」等語，但查系爭土地被告工廠所在地即台北縣三峽鎮
      ○○路26巷12號前，該址於88年11月1 日門牌整編前為紫
      微45之137 號等情，有台北縣三峽鎮94年2 月4 日北縣峽
      戶字第094000 0470 號函文一紙在卷可佐，足見上開函文
      所示之既成道路並非系爭土地，是上訴人據而主張系爭土
      地為既成道路，亦非可採。
（四）至上訴人雖又提出台灣板橋地方法院檢察署84年偵字第71
      5 號、第16844 號、84年度偵續字第247 號不起訴處分書
      、台灣高等法院檢察署85年度議字第1920號處分書為證，
      惟該案承辦檢察官所認定之事實，對於本院本不具拘束力
      ，況觀該等處分書內容並未明確指稱上訴人是否有使用系
      爭土地之權限，自不得據以認定系爭土地已為既成道路之
      事實。
六、按「無法律上之原因而受利益，致他人受損害者，應返還其
    利益」，民法第179 條前段定有明文。承前所述，上訴人既
    無法證明系爭土地為既成道路，或其有何使用權限，則上訴
    人無權使用系爭土地作為貨車停放之用，可能獲得相當於租
    金之利益，為社會通常之觀念（最高法院61年台上字第1695
    號判例參照），並致被上訴人受有相當於租金之損害，是被
    上訴人依據不當得利法律關係，請求上訴人返還自87年10月
    起至92年9 月止，相當於租金之利益，於法洵無不合。
  按「城市地方房屋之年租金，以不得超過土地及其建築物申
  　報總價額年息百分之十為限」，土地法第97條第1 項定有明
    文；依同法第105 條規定，於租用基地建築房屋時準用之；
    又「土地法第九十七條所謂土地及建築物之總價額，土地價
    額依法定地價，建築物價額依該管直轄市或縣市地政機關估
    定之價額」、「土地所有權人依本法所申報之地價，為法定
    地價」，土地法施行法第25條、土地法第148 條復分別定有
    明文。
　查系爭土地86年至88年之申報地價為每平方公尺880 元、89
  　年至92年之申報地價為每平方公尺1120元，已據原審向地政
    機關查詢無訛，是上訴人無權使用系爭土地，所能獲得之利
    益，致被上訴人所受損害，以不超過土地申報價額年息百分
    之十為限。本院審酌系爭土地附近均為工廠及無人使用之住
    宅、倉庫，工商並非繁榮，該地平日僅供上訴人貨車停放及
    迴車之用等情，有原審勘驗筆錄可稽，認以申報地價之年息
    百分之八計算其損害為適當。依此計算，87年至88年系爭土
    地每平方公尺年租金為70元、89年至92年每平方公尺年租金
    為90元，上訴人使用系爭土地79平方公尺，故87年10月1 日
    至88年12月31日其所受相當於租金之利益為6,912.5 元，89
    年1 月1 日至92年9 月30日止，所受相當於租金之利益為26
    ,662.5 元，共計33,575元。
七、從而，被上訴人本於不當得利之法律關係，請求上訴人給付
    33,575元，為有理由，應予准許，逾此部分之請求，並無理
    由，應予駁回。上開應准許部分，原審判命上訴人如數給付
    ，並依職權宣告假執行及准上訴人預供擔保免於假執行，核
    無不合。上訴意旨指摘原判決不當，求予廢棄改判，為無理
    由，應駁回其上訴。
據上論結，本件上訴為無理由，依民事訴訟法第436條之1第3項
、第449條第1項、第78條，判決如主文。
中　　華　　民　　國　　94　　年　　4 　　月　　26　　日
                  民事第二庭    審判長法　官　林玫君
                                      法　官　程怡怡
                                      法　官　古秋菊
以上正本證明與原本無異
不得上訴
中　　華　　民　　國　　94　　年　　4 　　月　　26　　日
                            書記官　古秀珍
